臺灣高等法院高雄分院刑事判決　　 96年度上更(一)字第171號
上　訴　人　臺灣屏東地方法院檢察署檢察官
被　　　告　丙○○
選任辯護人　江雍正律師
　　　　　　李汶哲律師
　　　　　　鄭旭廷律師
被　　　告　甲○○
被　　　告　丁○○
被　　　告　乙○○
上列上訴人因被告政府採購法等案件，不服臺灣屏東地方法院92
年度訴字第656 號中華民國93年8 月5 日第一審判決（起訴案號
：臺灣屏東地方法院檢察署92年度偵字第2577號），提起上訴，
判決後，經最高法院發回更審，本院判決如下：
    主  文
原判決撤銷。
丙○○共同意圖獲取不當利益，而以其他方式之合意，使廠商不
為價格之競爭，處有期徒刑壹年，減為有期徒刑陸月，如易科罰
金以銀元佰元即新台幣玖佰元折算壹日。
甲○○、丁○○共同意圖獲取不當利益，而以其他方式之合意，
使廠商不為價格之競爭，各處有期徒刑捌月，減為有期徒刑肆月
，如易科罰金均以銀元佰元即新台幣玖佰元折算壹日。
乙○○共同意圖獲取不當利益，而以其他方式之合意，使廠商不
為價格之競爭，處有期徒刑捌月，減為有期徒刑肆月，如易科罰
金以銀元佰元即新台幣玖佰元折算壹日，緩刑貳年。
    事  實
一、丙○○係屏東縣家畜疾病防治所（下稱屏東縣家畜所）技士
    ，甲○○係丙○○妻弟，丁○○係兄弟牧場負責人，乙○○
    係逢大藥局負責人。民國89年3 月間，丙○○承辦家畜所發
    包該所89年度乳牛（1,500 頭）烙印採購案之招標時，明知
    依政府採購法第15條第2 項規定：機關承辦、兼辦採購人員
    對於與採購有關之事項，涉及本人、配偶、三親等以內血親
    或姻親，或同財共居親屬之利益時，應行迴避；及須有3 家
    以上合格廠商投標之規定。竟與甲○○、丁○○、乙○○共
    同基於意圖獲取不當利益，而以其他方式之合意不為價格競
    爭之犯意聯絡，由丙○○分別告知甲○○、丁○○、乙○○
    3 人投標價格，而於投標時由丁○○以每頭乳牛烙印價格新
    台幣（下同）174 元最低價為主標，甲○○以每頭乳牛烙印
    價格180 元之標單；乙○○以每頭乳牛烙印價格185 元之標
    單，均為副標，而共同參與該「乳牛烙印採購案」之投標，
    以促使丁○○得標。嗣該採購案於89年3 月21日在屏東縣家
    畜所開標結果，由丁○○以每頭牛烙印費174 元之價格標得
    該採購案。
二、案經法務部調查局屏東調查站移送台灣屏東地方法院檢察署
    檢察官偵查起訴。
    理  由
一、訊據被告丙○○、甲○○、丁○○、乙○○4 人，除被告乙○○供承丙○○要伊幫忙以180 元參與投標外，其餘被告均
    否認有前揭意圖獲取不當利益，而合意不為價格競爭之犯行
    ，被告丙○○辯稱：伊承辦該乳牛烙印採購案之招標，依規
    定上網公開招標，甲○○、丁○○等人來拿標單，就讓他們
    參與投標，僅告訴他們以前投標之價格約170 元、180 元左
    右，嗣丁○○標到該採購案，因家畜疾病防治所未及時提供
    烙印之銅印，無法立即施作，後來由甲○○承做，我為了工
    作可以順利進行，所以有指導他們云云。被告甲○○辯稱：
    看到屏東縣家畜所網路上公告才去參與該乳牛烙印之投標，
    投標價格是自己計算的，自己寫標單去參與投標，丙○○只
    告訴我，以前投標價格大概是170 元云云。被告丁○○辯稱
    ：該乳牛烙印案之投標價格是以人工費用去計算出來，伊以
    前是讀畜產系，有學過這方面之知識，得標後因烙印用之銅
    印尚未製作完成，且伊又要培訓游泳的人，沒空去做，所以
    請甲○○去做，請款時伊委託丙○○去幫忙領取云云。惟查
    ：
  (一)上揭屏東縣家畜所乳牛烙印採購案，被告丙○○請求被告乙○○形式上185 元參與投標，被告乙○○基於客戶及朋友立
    場參與陪標之事實，業據被告乙○○於調查站、偵查、原審
    及本院供承不諱（見調查卷第34至36頁、偵查卷13、14頁、
    原審卷25、26頁、本院上訴卷66頁、本院上更(一)卷第108 頁
    ），被告丙○○於調查站訊問時亦供稱：「由於丁○○、甲○○均有強烈意願承作該乳牛烙印採購案，但當時僅有丁○○與甲○○2 人領取標單，我為了使該次招標能夠順利開標
    ，不會因投標廠商不足3 家而流標，故我即請乙○○參與陪
    標，經由我將投標文件拿給乙○○後，由我指示其在單價分
    析及標單上填寫每頭乳牛烙印單價為185 元，並要陳某在投
    標廠商負責人欄簽名、蓋章，並郵寄投標」等語觀之（見調
    查站筆錄第5 頁正背面），顯然被告乙○○係因被告丙○○
    之請託，始以185元參與該採購案之陪標，應可確定。
  (二)被告甲○○於調查站訊問時供稱：「我當兵退伍後，曾在親
    戚開設之炮竹工廠工作，85年間約有半年時間在中國農民牧
    場擔任清潔工人，晚上從事擺攤販售服飾，目前白天在原良
    牧場擔任雜工」、「我曾經在中國農民牧場看過他人為乳牛
    烙印，但本身並無實際乳牛烙印之經驗與技術」（見調查站
    筆錄第39頁背面）；於原審亦供承伊沒實際作過乳牛烙印，
    以前也沒投標過類似工程等語（見原審卷第28頁）。被告丁○○於調查站供稱：我在屏東科技大學畜產系就讀時，修過
    牧場管理，當時曾參與過酪農現場進行乳牛烙印，惟並無實
    際施作之經驗，我以前從未參與公共工程投標（見調查站卷
    第25頁背面）；於偵查中供稱：89年3 月間（即本採購案投
    標時）伊在養羊，還在中華路游泳池當管理員（見偵查卷第
    14頁）；於原審供稱：我現在無法正確算出投標價（即該採
    購案）等語（見原審卷第133 頁）。按被告丁○○、甲○○
    2 人均未曾從事乳牛烙印工作，均無任何經驗，渠2 人參與
    該乳牛烙印投標案，已違常情。參以被告丙○○於調查站訊
    問時供承甲○○、丁○○2 人領取投標文件時，伊曾分別告
    訴渠2 人，以往承包每頭乳牛烙印價為170 元至180 元（見
    調查站筆錄第5頁背面），而被告甲○○、乙○○、丁○○3
    人亦均於89年3 月21日下午4 時，前往屏東縣家畜所，3 人
    分別依序以180 元、185 元、174 元之價格參與該乳牛烙印
    案之投標，而以丁○○投標價174 元為最低價得標，亦有屏
    東縣家畜所公開招標紀錄表可參（本院上訴卷第101 頁）；
    被告甲○○、乙○○、丁○○3 人該投標價格，經核與被告
    丙○○所提供之價格相符，且被告丁○○標得乳牛烙印採購
    案後，即由被告丙○○協調，該採購案，以原價轉由被告丙○○之妻弟即被告甲○○承作，亦據被告丁○○、甲○○2
    人於調查站訊問時供述明確（見調查站卷第20頁背面、27
    頁），則本件乳牛烙印採購案，其參與投標人員及投標價格
    ，均係由被告丙○○所主導甚明。又本件採購案之合約書、
    驗收記錄、收據上面丁○○之簽名係被告丙○○所簽，丁○○之印章係由被告丙○○所刻等情，為被告丙○○所供承（
    見偵查卷第18頁），並有該合約書、驗收記錄、收據等影本
    在卷足稽，而被告丁○○確參與本件乳牛烙印採購案之投標
    ，上開合約書等文件，雖非被告丁○○所簽名，惟被告丁○○於調查站訊問時供稱：89年12月底左右，丙○○要我把台
    灣銀行開戶存摺與印章交給他，以便辦理請款手續，嗣後我
    到丙○○家中取回存摺與印章等語（見調查站筆錄第27頁背
    面），復於偵查及原審供稱：同意被告丙○○為其代刻1 木
    頭印章，並授權被告丙○○簽約等事宜（見偵查卷第15頁、
    原審卷第132 頁）。則本件採購案，於投標之初，係由被告
    丙○○主導投標價格，被告丁○○以最底價得標後，並授權
    被告丙○○代為處理簽約，驗收及請款事宜，足認被告丁○○並非真有意參與該採購案之施作，乃係為配合被告丙○○
    規避政府採購法第15條第2 項迴避之規定，完全照被告丙○○之安排所為之投標行為。是以被告甲○○辯稱：投標價格
    是自己計算云云，及被告丁○○辯稱：該乳牛烙印案之投標
    價格是以人工費用去計算出來，得標後因沒空去做，所以請
    甲○○做云云，均與事實不符，自無足採。此外，並有屏東
    縣家畜防治所粘貼憑證用紙、收據、驗收證明書、驗收紀錄
    、核底價表、工程投標廠商印模單、單價分析表、標單等物
    可參（本院上訴卷第95至127 頁）。
  (三)又被告甲○○、丁○○與乙○○等3 人所以參與本件投標是
    由被告丙○○主導，已如前述，而被告甲○○、丁○○與乙○○等3 人間雖互不認識，被告乙○○另稱其無競標之意。
    惟其等3 人除參與投標外，並有於開標時到場，業經被告甲○○、丁○○陳明在卷（調查卷第20頁、第26反面），證人
    洪信雄在原審審理中亦證稱：開標時被告甲○○、丁○○與
    乙○○等3 人都有到場等語（原審卷第119 頁），此外，並
    有公開招標紀錄表可參（本院上訴卷第101 頁），其上確有
    被告甲○○、丁○○與乙○○等3 人簽名在上，而被告乙○○亦承認其上之「乙○○」簽名係其所為（偵查卷第14頁）
    ，足見被告甲○○、丁○○與乙○○等3 人於本件採購開標
    時均有到場，是在此情形下，足見其等均依被告丙○○所主
    導方式參與投標及開標，其結果並由被告丁○○以最低標得
    標，足見其等就本件犯行確有合意存在。不因被告甲○○、
    丁○○與乙○○等3 人間雖互不認識而影響其合意。
  (四)綜上所述，該乳牛烙印採購案，係由被告丙○○主導，由被
    告甲○○、丁○○、乙○○3 人，依被告丙○○所提供之價
    格參與投標之事證，已甚明確，被告4 人否認犯罪，均無足
    採，其4人犯行均堪認定。
二、按被告4 人意圖獲取不法利益，由被告丙○○主導，並提供
    投標價格，再由被告甲○○、丁○○、乙○○3 人依被告丙○○所提供之投標價格參與投標，使廠商不為價格之競爭，
    核其4 人所為，係犯政府採購法第87條第4 項意圖獲取不法
    利益，而以其他方式合意，使廠商不為價格之競爭罪。被告
    4人間，有犯意聯絡及行為分擔，均為共同正犯。
三、原審疏未詳查，遽為被告等人無罪之諭知，尚有未洽。檢察
    官上訴意旨指摘原判決諭知被告4 人無罪不當，為有理由，
    自應由本院予以撤銷改判。爰審酌被告丙○○係本採購案之
    承辦人員，竟主導本案犯罪，情節較重，被告甲○○、丁○○、乙○○3 人，因礙於情面，始予配合，情節較輕，及本
    採購案金額僅26萬1,000 元，金額不大，且已完成工作等一
    切情狀，分別量刑如主文第2 至4 項所示之刑，又被告等犯
    罪時間均在中華民國96年4 月24日以前，應依中華民國96年
    罪犯減刑條例第2 條第1 項第3 款、第7 條規定予以減輕其
    宣告刑二分之一，併諭知易科罰金之折算標準。又行為後法
    律有變更者，適用行為時之法律。但行為後之法律有利於行
    為人者，適用最有利於行為人之法律，刑法第2 條第1 項定
    有明文。本件被告等於行為時之刑法第41條第1 項前段規定
    ：「犯最重本刑為5 年以下有期徒刑以下之刑之罪，而受6
    個月以下有期徒刑或拘役之宣告，因身體、教育、職業、家
    庭之關係或其他正當事由，執行顯有困難者，得以1 元以上
    3 元以下折算1 日，易科罰金。」又被告等行為時之易科罰
    金折算標準，修正前罰金罰鍰提高標準條例第2 條前段（現
    已刪除）規定，就其原定數額提高為100 倍折算1 日，則
    本件被告等行為時之易科罰金折算標準，應以銀元300 元折
    算1 日，經折算為新臺幣後，應以新臺幣900 元折算為1 日
    。惟95年7 月1 日修正公布施行之刑法第41條第1 項前段則
    規定：「犯最重本刑為5 年以下有期徒刑以下之刑之罪，而
    受6 個月以下有期徒刑或拘役之宣告者，得以新臺幣1,000
    元、2,000 元或3,000 元折算1 日，易科罰金。」比較修正
    前後之易科罰金折算標準，以95年7 月1 日修正公布施行前
    之規定，較有利於受刑人，則應依刑法第2 條第1 項前段，
    適用修正前刑法第41條第1 項前段規定，定其折算標準。又
    被告乙○○未曾受有期徒刑以上刑之宣告，有刑事資料查註
    紀錄表在卷足稽，且自始即坦承犯行，經此偵審程序，當知
    警惕，應無再犯之虞，本院認其所宣告之刑以暫不執行為適
    當，併諭知緩刑2年，以啟自新。
四、公訴意旨另以：丙○○於丁○○標得該採購案後，竟又基於
    偽造文書之概括犯意，於89年3 月23日，在屏東縣家畜所，
    冒用丁○○名義與家畜所簽訂合約書，並盜刻丁○○之印章
    ，盜用丁○○印文於該合約書上，偽造以丁○○名義簽訂該
    採購案之合約書，並將上開合約書交予家畜所，行使該偽造
    之私文書，足以生損害於丁○○本人，而於該採購案發包後
    ，實際上係丙○○及甲○○等人負責乳牛烙印工作，烙印期
    間因技術問題致烙印不清，遂再請丁○○出面會同丙○○、
    甲○○共同重新進行烙印，嗣上開烙印工作完成後，丙○○
    為順利請領烙印費，竟分別於89年12月15日、同年12月22日
    ，在屏東縣家畜所，其職務上掌管之驗收紀錄及粘貼憑證收
    據上偽造丁○○簽名，並持上開偽刻丁○○之印章盜用印文
    於其上，並將上開驗收紀錄及粘貼憑證收據交予家畜所，行
    使該偽造之公文書，足生損害於家畜所對採購案驗收及會計
    管理之正確性及丁○○本人，嗣向丁○○借用其身分證、臺
    灣銀行存摺與印章，於89年12月29日，由丙○○將該筆26萬
    1,000 元之乳牛烙印費領走，事後丙○○再依丁○○實際工
    作天數，交付丁○○1 萬2 千餘元之工資。因認被告丙○○
    另涉犯刑法第216 條、第210 條、第213 條之行使偽造私文
    書及行使使公務員登載不實文書之罪嫌。惟查：
  (一)按刑法第210 條之偽造文書，以無制作權之人冒用他人名義
    而制作該文書為要件之一，如果行為人基於他人之授權委託
    ，即不能謂無制作權，自不成立該條之罪，最高法院著有47
    年台上字第226 號判例可參。屏東縣家畜所上開乳牛烙印採
    購案，係由被告丙○○主導，與被告甲○○、丁○○、乙○○等人合意投標價格參與投標，而由被告丁○○以174 元之
    最底價得標後，再經由被告丙○○之協議，由被告甲○○負
    責施作等情，已如前述。而本件採購案之合約書、驗收記錄
    、收據上面丁○○之簽名係被告丙○○所簽，丁○○之印章
    係由被告丙○○所刻等情，雖為被告丙○○所供承（見偵查
    卷第18頁），並有該合約書、驗收記錄、收據等影本在卷足
    稽，然被告丁○○確參與本件乳牛烙印採購案之投標，上開
    合約書等文件，雖非被告丁○○所簽名，惟被告丁○○於調
    查站訊問時即供稱：89年12月底左右，丙○○要我把台灣銀
    行開戶存摺與印章交給他，以便辦理請款手續，嗣後我到丙○○家中取回存摺與印章等語（見調查站筆錄第27頁背面）
    ，復於偵查及原審供稱：同意被告丙○○為其代刻1 木頭印
    章，並授權被告丙○○簽約等事宜（見偵查卷第15頁、原審
    卷第132 頁）。則本件採購案，於投標之初，即由被告丙○○主導投標價格，則被告丁○○以最底價得標，授權被告丙○○代為處理簽約，驗收及請款事宜，自屬合理，是被告丁○○既授權被告丙○○在上述文書上簽名、蓋章，依據上開
    說明，尚難認被告丙○○另涉有行使偽造私文書犯行。
  (二)又上開乳牛烙印採購案，確由丙○○帶同3 名工作人員施作
    等情，業據證人郭明信於偵查中及證人林仲虎於偵查及原審
    分別證述明確（見偵查卷44、45頁、原審卷第208 、209 頁
    ），而該乳牛烙印採購案，依約完成，並無逾期或違約之情
    形，亦有該家畜防治所財物結算驗收證明書可參（本院上訴
    卷96頁）。且依本採購案之合約書第5 款約定：依照本合約
    第3 條如期烙印後（即89年9 月30日以前），經甲方（即該
    屏東縣家畜疾病防治所）驗收後依據實際烙印清楚頭數付款
    ，有該合約書附於調查卷第8 頁足稽，依該合約約定，僅於
    期限內烙印清楚即可，並無特別技術或禁止轉包之約定，則
    姑不論是被告丁○○親自履約或交由他人代為履約，只要依
    約履行，並無違約之情事，對屏東縣家畜所而言，並無任何
    損害。況被告丁○○確有授權被告丙○○代為辦理本件契約
    之簽名、蓋章及領款事宜，如前所述，則被告丙○○於其職
    務上掌管之驗收紀錄及粘單憑證收據上，代被告丁○○簽名
    、蓋章，並無登載不實之情事，其進而持向屏東縣家畜防治
    所行使，自難論以行使公務員不實登載罪，公訴意旨認被告
    丙○○此部分成立行使公務員不實登載罪，亦屬誤會。
  (三)此外，尚乏積極證據足認被告丙○○有行使偽造私文書及行
    使公務員不實登載犯行，又公訴意旨認被告丙○○此部分犯
    行，與前揭論罪科刑部分，有牽連犯裁判上一罪關係，此部
    分自不另為無罪諭知，併此明。
據上論結，應依刑事訴訟法第369 條第1 項前段、第364 條、第
299 條第1 項前段、政府採購法第87條第4 項、刑法第11條前段
、第28條、第74條第1 項第1 款，修正前刑法第41條第1 項，修
正前罰金罰鍰提高標準條例第2 條前段，中華民國96年罪犯減刑
條例第2 條第1 項第3 款、第7 條第1 項、第2 項、第9 條，判
決如主文。
本案經檢察官方娜蓉到庭執行職務。
中　　華　　民　　國　　96　　年　　8 　　月　　28　　日
                  刑事第三庭    審判長法  官　周賢銳
                                      法  官  謝宏宗
                                      法  官  黃仁松
以上正本證明與原本無異。
如不服本判決應於收受本判決後10日內向本院提出上訴書狀，其
未敘述上訴理由者，並得於提起上訴後10日內向本院補提理由書
狀（均須按他造當事人之人數附繕本）「切勿逕送上級法院」。
中　　華　　民　　國　　96　　年　　8 　　月　　28　　日
　　　　　　　　　　　　　　　　　　　書記官  馬蕙梅
附錄本件判決論罪科刑法條：
政府採購法第87條第4項：
意圖影響決標價格或獲取不當利益，而以契約、協議或其他方式
之合意，使廠商不為投標或不為價格之競爭者，處6 月以上5 年
以下有期徒刑，得併科新臺幣1百萬元以下罰金。
